臺灣高等法院臺中分院民事判決　九十三年度上易字第二五○號
　　　上　訴　人　戊○○
　　　　　　　　　己○○
　　　訴訟代理人　丙○○
　　　被　上訴人　丁○○
　　　　　　　　　庚○○
　　　被　上訴人　乙○○
　　　　　　　　　甲○○
右當事人間請求分割共有物事件，上訴人對於民國九十三年五月十九日臺灣南投地方
法院九十三年度訴字第三四號第一審判決提起上訴，經本院於九十四年三月九日言詞
辯論終結，判決如下：
    　主　    文
上訴均駁回。
第二審訴訟費用由上訴人負擔。
    　事實及理由
一、本件上訴人主張：
    （一）、坐落南投縣草屯鎮○○段一四二六地號土地、地目建、面積五一八平方
            公尺土地（下稱系爭土地）為兩造所共有，各共有人應有部分為上訴人
            戊○○一二六分之十六、上訴人己○○一二六分之十六、上訴人丙○○
            二０七九分之四０八、被上訴人丁○○一三０九七七分之三二一三０、
            被上訴人庚○○一三０九七七分之三二０六七、被上訴人甲○○二０七
            九分之六二、被上訴人乙○○二０七九分之六二，共有人間並無不分割
            之約定，亦無不能分割之情事，因無法達成協議，有訴請分割之必要，
            爰依法起訴請求分割。
    （二）、系爭土地前遭訴外人白藍佳無權占用，經原審判決拆屋還地並執行完畢
            後，面草溪路部分留有十二公尺圍牆占在同段一四二七地號土地上，考
            量所有共有人之利益，系爭土地得臨接草溪路之二十公尺與遭圍牆擋住
            之十二公尺均應由共有人平均取得並負擔。
    （三）、原審認以如附圖一所示乙案分割方法為宜，然查：
            (一)系爭土地為兩造所共有，如依附圖一所示乙案分割方式，被上訴人分
              得之土地均直接面臨十二米寬的草溪路，獨留上訴人分得的土地部分
              ，為一四二七號地號土地及圍牆所包圍，豈為公平？
            (二)原審判決固稱乙案尚規劃三米私設道路可供上訴人出入草溪路，且上
              訴人可面此三米道路而為建築，不會有變成畸零地之問題，然：
              被上訴人分得之土地部分，可直接面臨十二米寬之草溪路，而上訴
                人分得之土地部分，卻需輾轉經過三米寬道路始能行至十二米寬之
                草溪路，該二者價值豈為相同，其分割方式豈為公平（任人均知直
                接面臨大馬路之土地價值與巷道內輾轉始可行至大馬路之土地價值
                ，其間價值差之毫釐，失之千里，原審卻認其等價值相同，實乃謬
                誤之極）。
              況此另增設之三米道路純係因乙案之分割方案中，將面臨十二米寬
                之Ｇ、Ｈ部分分予被上訴人後，造成分予上訴人之土地部分，四方
                被包圍，無任何通行出入口，形成畸零地無法建築之窘境，始乃另
                分割出Ｉ部分土地作為三米寬之道路，一方面勉令上訴人可輾轉通
                行至草溪路，另方面欲令上訴人面臨三米道路而為建築，惟原審可
                曾顧及，上訴人分得之土地，之所以會顯處於須與一四二七號土地
                合併使用，始能為建築之不利地位，完全是獨厚被上訴人可保留完
                整之房屋，且可面臨十二米草溪路之優渥地位之分割方式所造成，
                何故尚需由上訴人與被上訴人按應有部分而共有Ｉ部分土地，此豈
                非一條牛剝雙層皮，而對於上訴人之二次傷害，反之，卻讓被上訴
                人得兩面通吃，既可面臨十二米草溪路，又可兼便使用此新創之三
                米道路，此對上訴人可謂不公平之極。
              原審判決固稱上訴人可面向三米道路而為建築，然依台灣省畸零地
                使用規則第九條、第十一條規定，上訴人如欲建築，尚須與第一四
                二七號土地合併使用始能建築（因一四二七地號土地乃畸零地，如
                依乙案所分予上訴人之土地部分欲為建築，尚需與一四二七地號土
                地合併，否則依法無法為建築使用）。況臨十二米馬路所建房屋及
                土地總值，與臨三米小巷所建房屋及土地總價值，二者價值可謂天
                壤之別，豈如原審判決所稱係為公平合理之分割方式。
            (三)反觀附圖一甲案之分割方式，臨十二米道路部分及未臨十二米道路部
              分，兩造均公平分別持有，且對於未臨十二米道路部分，兩造亦公平
              共同面對與一四二七地號土地所有權人協調合建問題，實乃最公平合
              理之分割方式。至於原審所擔心被上訴人丁○○、庚○○所建之三層
              樓房屋所占土地可能有小部分超出其分得Ａ部分土地面積，恐將遭拆
              除命運云云；然實際上被上訴人丁○○、庚○○與被上訴人甲○○、
              乙○○彼此間，已就被上訴人甲○○、乙○○所有之土地部分達成買
              賣之共識，只差尚未移轉而已，故原審判決此種顧慮，顯屬多餘。況
              被上訴人甲○○、乙○○分得緊臨被上訴人丁○○、庚○○之土地部
              分既僅二十餘平方公尺，本身並無法建築，其欲對被上訴人丁○○、
              庚○○主張拆屋還地，則已屬權利之濫用，而不得行，是知原審判決
              所稱如依附圖一甲方案而為分割，會對被上訴人丁○○、庚○○造成
              重大傷害者，顯為誇大其辭之舉。
    （四）、如為保留系爭土地上被上訴人丁○○、庚○○所有之建物，上訴人亦願
            意配合，改依南投縣草屯地政事務所九十三年十一月十五日之土地複丈
            成果圖（下稱附圖三）所示方案分割，上訴人亦表同意。
    （五）、上訴人分割後仍願保持共有，爰為上訴聲明，求為判決：
            (一)原判決廢棄。
            (二)請依附圖一所示甲案或依附圖三所示之方案而為分割。
            (三)訴訟費用由被上訴人負擔。
二、被上訴人對於系爭土地為兩造所共有，各共有人應有部分如上所述，兩造間並無
    不分割之約定，亦無不能分割之情事，且系爭土地前遭白藍佳無權占用，經原審
    判決拆屋還地並執行完畢後，面草溪路部分留有十二公尺圍牆占在同段一四二七
    地號土地上等事實，固不加爭執，但陳稱：
    （一）、不同意上訴人主張之分割方法，蓋如附圖一甲案編號Ａ部分雖分歸被上
            訴人丁○○、庚○○取得並保持共有，惟面積不足，將導致分割後該二
            人所建建物因占用他共有人分得土地而遭拆除，受重大損害。又編號Ｆ
            部分土地面積本已不足，又未臨路，不能做為建築使用，違反整體土地
            利用之社會經濟利益。
    （二）、依如附圖一所示之乙案分割，則因各共有人分割取得之土地均臨接道路
            ，得做為建築使用，依建築技術規則建築設計施工篇第二條規定，建築
            基地內留設之私設通路，其長度在十公尺以上未滿二十公尺者，寬度為
            三公尺。系爭土地縱深不到十七公尺，依乙案所示方案，私設通路留有
            三公尺寬，已符合前揭規定。
    （三）、上訴人主張依附圖三所示之方案分割，則編號一四二六號面積三十一平
            方公尺，未知是否均為空地，抑其上有被上訴人丁○○、庚○○之三層
            樓房占用部分土地？如有部分占用，則勢須拆屋還地。又如依上開分割
            方案分割，則編號一四二六之六號面積八十四平方公尺，一四二六之七
            號面積八十四平方公尺，其面臨馬路部分均為一四二七地號土地所遮擋
            ，均為不通公路之袋地，減損土地之利用價值，應非妥適之分割方案。
    （四）、上訴人又稱如依原審方案分割，則被上訴人分得之土地均面臨十二米道
            路，而上訴人部分則未面臨，其價值顯有差異；又依原審方案分割，則
            因第一四二七地號土地為畸零地，依法上訴人分得之土地，勢需與之共
            同使用而減損其價值，並造成不公平云云，惟查：
            (一)系爭第一四二六號土地，所面臨之草溪路寬度僅八公尺左右，有原審
              及鈞院之勘驗圖在卷可按。又系爭土地所坐落位置，乃典型之鄉村聚
              落，沿路並無何商家，並非都市○○○○道，是上訴人所述並非事實
              。
            (二)依卷附南投縣畸零地使用自治條例第二條第二項規定：「前項所稱畸
              零地，係指本法第三條規定地區內面積狹小或地界曲折之基地」，第
              三條規定：「一般建築用地：甲、乙種建築用地及住宅區○○○○路
              寬超過七公尺至十五公尺者，其最小寬度為三、五公尺，最小深度為
              一四平方公尺」，查依第一四二七號土地謄本所示，其使用分區為「
              鄉村區」，其使用類別為「乙種建築用地」，又依開測量成果圖所示
              ，其面臨草溪路部分有六公尺寬左右，深度則有二十公尺左右，揆之
              上述，其顯非畸零地，上訴人稱第一四二七號土地為畸零地，其分得
              之土地須與一四二七號合併使用，顯屬不公平云云，即非有據。
    （五）、綜上所述，原審斟酌土地現狀，兼顧分割後土地之利用價值，所作之判
            決並無上訴人指訴不公平之情形，是本件上訴為無理由，爰為答辯聲明
            ，求為判決：
            (一)上訴駁回。
            (二)第一、二審訴訟費用由上訴人負擔。
三、系爭土地為兩造所共有，各共有人應有部分為上訴人戊○○一二六分之十六、上
    訴人己○○一二六分之十六、上訴人丙○○二０七九分之四０八、被上訴人丁○
    ○一三０九七七分之三二一三０、被上訴人庚○○一三０九七七分之三二０六七
    、被上訴人甲○○二０七九分之六二、被上訴人乙○○二０七九分之六二，共有
    人間並無不分割之約定，亦無不能分割之情事，且系爭土地前遭白藍佳無權占用
    ，經原審判決拆屋還地並執行完畢後，面草溪路部分留有十二公尺圍牆占在同段
    一四二七地號土地上等事實，業據上訴人提出土地登記謄本、地籍圖謄本各一份
    及照片六張為證，復為兩造所不加爭執，自堪信為真實，則上訴人訴請法院裁判
    分割共有物，依民法第八百二十三條第一項、第八百二十四條第二項之規定，自
    屬有據，應予准許。
四、按法院定共有物之分割方法，應斟酌當事人之聲明、共有物之性質、經濟效用及
    全體共有人之利益等公平決之。經查：
    （一）、系爭土地地目為建，被上訴人丁○○、庚○○於如附圖二所示編號Ａ部
            分建有加強磚造三層樓房一棟，占地一七０平方公尺；並在編號Ｂ部分
            建有鐵架造車庫一間，占地四三平方公尺，其餘部分則為空地，系爭土
            地東北側面臨八公尺寬之草溪路，惟隔有同段之一四二七地號土地約十
            二公尺，其上並留有拆除後之圍牆，詳如附圖二、卷附照片所示等情，
            為兩造所不加爭執，並經原審及本院受命法官勘測現場屬實，製有勘驗
            筆錄在卷足憑。
    （二）、本件分割後，上訴人彼此間、被上訴人丁○○、庚○○及被上訴人李尊
            賓、甲○○彼此間仍願繼續保持共有，被上訴人丁○○、庚○○並表示
            所建車庫部分可不予保留等情，已據兩造分別陳明在卷。
    （三）、綜上所述系爭土地之現狀，參酌：
            (一)被上訴人所提出如附圖一乙案所示之分割方法，被上訴人丁○○、童
              秀云所建三層樓建物得以保留，增加土地利用價值，與被上訴人李尊
              賓、甲○○分得部分土地均得面臨草溪路，出入方便；上訴人所分得
              部分土地面臨草溪路部分，固因一四二七地號土地橫亙其前，並留有
              拆除後圍牆，以致未能完全臨路，惟所分得土地東南側仍有符合建築
              技術規則所定之三公尺私設道路得以出入草溪路，權益不致受損，且
              就該三公尺私設道路部分，被上訴人亦按照應有部分比例予以分擔，
              應屬公平。
            (二)反之，若依上訴人於原審主張如附圖一所示甲案分割，則甲案中編號
              Ａ部分土地雖分歸被上訴人丁○○、庚○○取得並保持共有，惟因面
              積不足，勢將導致分割後彼等二人所建三層樓建物遭部分拆除，有損
              經濟利益；而被上訴人丁○○、庚○○另外分得之編號Ｆ部分土地則
              面積明顯不足，復未臨路，無從做為建築使用，均將導致系爭土地應
              有部分最多之被上訴人丁○○、庚○○受到嚴重損害，並非妥適之分
              割方法。
            (三)又依上訴人於本院主張如附圖三所示之分割方案，系爭土地尚未建築
              使用之空地，其中面臨草溪路部分均分歸上訴人所有，固可平衡兩造
              面臨草臨路之土地利益，但如附圖三所示之分割方案，其中編號一四
              二六之六號面積八十四平方公尺，一四二六之七號面積八十四平方公
              尺之土地，其面臨馬路部分均為一四二七地號土地所遮擋，均為不通
              公路之袋地，減損土地之利用價值，灼然可見，應非妥適之分割方案
              ，不言可喻。
            (四)至上訴人固主張若依被上訴人所舉之乙案，其所分得土地將形成畸零
              地，必須與同段一四二七地號土地合併使用，極不公平云云；惟按正
              面路寬七公尺以下，只要基地最小寬度達三公尺、最小深度達十二公
              尺，在甲、乙種建築用地及住宅區即非所稱面積狹小基地；建築基地
              臨接二條以上道路，起造人得選擇任一道路為面前道路；依同法第三
              條及第六條規定之基地寬度，每增加十公分，其深度得減少二十公分
              ，減少後之深度不得小於八公尺，台灣省畸零地使用規則第三條第一
              項、第五條第一項、第七條第一項規定可資參照。查依被上訴人所提
              出之乙案，上訴人所分得土地東北側固因同段一四二七地號土地阻隔
              ，未能臨接八公尺寬之草溪路，惟東南側則臨接三公尺寬之私設巷道
              ，得以其為面前道路，則所分得土地寬度即約有十七公尺，深度則約
              有十一公尺，因寬度大幅超過規定之三公尺達八公尺，則深度可減少
              十六公尺，然不得少於八公尺，上訴人分得土地之深度既有十一公尺
              ，足見其依被上訴人所提出之乙案，所分得土地並非畸零地，則上訴
              人此一主張應有誤會，尚非可採。
            (五)綜上所述，本院再斟酌上訴人亦同意保留被上訴人丁○○、庚○○之
              三層樓房屋，復陳明不願意鑑價補償之方案，暨被上訴人丁○○、童
              秀云並表示所建車庫部分可不予保留等情，因認系爭土地應以如附圖
              一所示乙案之分割方法為宜。
五、本件上訴人請求分割系爭土地，應依如附圖一所示乙案即南投縣草屯地政事務所
    九十三年三月九日之複丈成果圖所示乙案之分割方案為分割方法，始為妥當，則
    原審判命依該方法分割，尚無違誤。上訴論旨指摘原判決不當，求予廢棄改判，
    為無理由，應予駁回。
六、兩造其餘攻擊防禦方法，均不影響本判決之結果，爰不一一論述，併予敘明。
七、據上論結，本件上訴為無理由，依民事訴訟法第四百四十九條第一項、第七十八
    條、第八十五條第一項前段，判決如主文。
中　　　華　　　民　　　國　　九十四　　年　　　三　　　月　　 十六　　 日
~B1民事第一庭審判長法　官　林陳松
~B2　　　　　　　　法　官　王重吉
~B3　　　　　　　　法　官　李寶堂
右為正本係照原本作成。
不得上訴。
~B 　 　　　　　　書記官　李妍嬅
中　　　華　　　民　　　國　　九十四　　年　　　三　　　月　　 十六　　 日
                                                                        Ｈ
